臺灣臺中地方法院民事判決　　　　　　　96年度簡上字第32號
上　訴　人　甲○○
被　上訴人　乙○○
上當事人間請求給付票款事件，上訴人對於民國95年12月15日本
院豐原簡易庭95年度豐簡字第762號第一審判決提起上訴，本院
於民國96年8月10日言詞辯論終結，判決如下：
    主    文
原判決關於命上訴人給付超過新臺幣捌拾伍萬捌仟元，及自民國
九十四年九月二十日起至清償日止，按週年利率百分之六計算之
利息部分，及該部分假執行之宣告，暨訴訟費用之裁判均廢棄。
上廢棄部分，被上訴人在第一審簡易之訴及其假執行之聲請均駁
回。
其餘上訴駁回。
第一、二審訴訟費用新臺幣貳萬陸仟貳佰陸拾元，由上訴人負擔
新臺幣貳萬仟元，餘由被上訴人負擔。
    事實及理由
一、本件被上訴人經合法通知，未於言詞辯論期日到場，核無民
    事訴訟法第386條所列各款情形，爰依上訴人之聲請，由其
    一造辯論而為判決。
二、被上訴人主張：伊自民國93年5月20日起至同年8月10日止，
    陸續以交付現金、匯款及以自動提款機轉帳之方式，貸與上
    訴人合計新臺幣（下同）865,550元，且與上訴人約定借款
    期限為1年，上訴人另須支付伊100,000元之利息，上訴人因
    而簽發如附表所示、面額合計970,000元之支票4紙予伊收執
    ，詎該4紙支票經伊於附表所示之提示日提示，均未獲付款
    ，上訴人於其後亦僅清償12,000元，其餘958,000元之票款
    迄未給付，為此依據票據之法律關係，訴請上訴人給付，並
    聲明：上訴人應給付被上訴人958,000元，及自94年9月20
    日起至清償日止，按週年利率6%計算之利息。
三、上訴人之抗辯：
  (一)上訴人於原審抗辯稱：伊於93年7月間向被上訴人與訴外人
    陳東林借款775,000元，並與其2人約定：伊應償還本息合計
    870,000元。嗣陳東林分別交付164,000元及415,000元之現
    金予伊，再匯款196,000元至伊在三信商業銀行進化分行開
    設之0000000000號帳戶內，伊則簽發如附表編號2至4所示支
    票3紙交付被上訴人與陳東林。惟伊已陸續清償被上訴人與
    陳東林合計930,000元，超過伊應返還被上訴人與陳東林之
    借款本息850,000元，且伊與被上訴人既係上述3紙支票之直
    接前後手，依票據法第13條規定之反面解釋，伊自得以該等
    票據之原因關係所存抗辯事由（即伊已將向被上訴人所借款
    項清償完畢），對抗被上訴人。茲將伊向被上訴人與陳東林
    清償借款本息之詳細情形敘述如下：
  1.93年9月間支付本息136,000元，其中100,000元係交付現金
    予陳東林，另36,000元則簽發面額為18,000元之支票2紙交
    付陳東林。
  2.93年10月間支付本息136,000元，其中118,000元係交付現金
    予陳東林，另簽發面額為18,000元之支票1紙交付陳東林。
  3.93年11月間支付本息136,000元，其中100,000元係以同額支
    票交付陳東林，另36,000元則以現金交付陳東林。
  4.93年12月間支付本息136,000元，其中118,000元係交付現金
    予陳東林，另簽發面額為18,000元之支票1紙交付陳東林。
  5.94年1月間支付本息137,200元，係簽發面額分別為100,000
    元及37,200元之支票各1紙交付陳東林。
  6.94年2月間支付本息137,200元，其中37,200元係交付同額支
    票予陳東林，因同月陳東林向伊借款金額達473,000元，並
    表示會自行將同額款項存入伊之帳戶內，惟陳東林於94年2
    月21日僅存入373,000元，不足之100,000元部分，則由伊將
    100,000元存入上述甲存帳戶，此即附表編號1所示支票，是
    伊早已清償該紙支票票款予被上訴人與陳東林。
  7.94年3月至5月各以支票支付本息37,200元。
    是伊向被上訴人清償之金額，已逾被上訴人與陳東林貸與伊
    之款項，被上訴人自不得再請求伊給付分文。
  (二)上訴人於本院則改稱：伊雖曾簽發附表所示支票向被上訴人
    與陳東林借款，惟被上訴人與陳東林實際交付伊之借款僅有
    2筆，分別為130,000元及120,000元。其中130,000元係伊於
    93年5月20日向被上訴人借用，兩造約定伊應於7日內清償該
    筆借款本金，及按月息15%計算之利息4,550元，伊因而另行
    簽交票載發票日為93年5月26日、金額為134,550元之支票1
    紙予被上訴人。惟伊因不及於93年5月26日將相當於該票據
    金額之款項存入甲存帳戶內，被上訴人為免伊跳票，遂先行
    匯款134,550元至伊之甲存帳戶，惟伊於翌日（即93年5月27
    日）及同年月28日分別匯款95,000元及40,000元予被上訴人
    ，故該筆134,550元之借款本息，伊已清償完畢。至於另筆
    120,000元則係伊於93年6月30日向被上訴人借用，伊並簽發
    面額為127,800元之支票1紙交付被上訴人，該紙支票並未兌
    現，惟伊在93年7月初另向被上訴人與陳東林借款870,000元
    時，其2人已自其中扣除127,800元，故上述120,000元之借
    款，伊亦已清償完畢。是以被上訴人就附表所示支票，僅得
    請求伊給付相當於上述2筆合計254,550元借款本息數額之票
    款，超過部分之請求並無依據，況且伊亦已將該254,550元
    之借款本息清償完畢，從而被上訴人已不得再請求伊給付任
    何票款等語。
四、原審對於被上訴人之請求，判決被上訴人全部勝訴，上訴人
    對於原審判決全部不服，提起上訴，並聲明：原判決廢棄；
    上廢棄部分，被上訴人於第一審之訴駁回。被上訴人則聲明
    ：駁回上訴。
五、以下事實為兩造所不爭執，堪信為真實：
  (一)被上訴人執有上訴人所簽發如附表所示之4紙支票，該4紙支
    票經於附表所示之提示日提示，均未獲付款。
  (二)被上訴人曾分別於93年5月26日及6月30日，匯款134,550元
    及120,000元至上訴人於三信商業銀行進化分行開設之00000
    00000號帳戶內。
  (三)上訴人在簽發附表所示4紙支票之後，曾給付被上訴人12,00
    0元現金。
六、至被上訴人主張：附表所示4紙支票，係因上訴人自93年5月
    20日起至同年8月10日止，陸續向伊借用865,550元，且同意
    支付伊利息100,000元，故簽交予伊收執，惟上訴人於借款
    後僅清償12,000元，其餘958,000元迄未給付，則伊自得向
    上訴人請求給付票款等語，為上訴人所否認，並以前揭情詞
    置辯，從而本件應審究者，厥為：上訴人可否以自己與被上
    訴人間就上述消費借貸關係所存抗辯事由，拒絕向被上訴人
    給付附表所示4紙支票票款？若可，則上訴人提出之以下抗
    辯，是否可採？
  1.伊實係向訴外人陳東林與被上訴人借款，且伊應償還其2人
    之借款本息，少於附表所示4紙支票面額之總和。
  2.伊已將向陳東林與被上訴人所借款項，全數向陳東林清償完
    畢，且伊對陳東林所為清償，對被上訴人亦發生效力。
    茲依序論究如下：
  (一)被上訴人主張：附表所示4紙支票乃上訴人因向伊借款而簽
    交予伊收執等語，核與上訴人於95年10月7日向原審法院提
    出之民事答辯(一)狀內載稱：被上訴人係因與伊間之消費借貸
    關係而取得該4紙支票，兩造係該等支票之直接前後手等情
    （參見原審卷第30頁）相符，故被上訴人係因借款予上訴人
    而經上訴人交付上述4紙支票，兩造係直接授受該等支票一
    節，堪以認定，則依票據法第13條：「票據債務人不得以自
    己與發票人或執票人之前手間所存抗辯之事由對抗執票人」
    規定之反面解釋可知，為票據債務人之上訴人，得以自己與
    執票人即被上訴人間之消費借貸契約所存抗辯事由，對抗被
    上訴人。
  (二)至上訴人對於被上訴人請求其給付附表所示4紙支票之票款
    ，所提上述抗辯，有無理由，經查：
  1.關於被上訴人貸與上訴人之款項究為若干一節，上訴人於原
    審稱係775,000元，加計利息應償還870,000元，於本院則改
    稱僅有254,550元（即上訴人先後於93年5月20日及6月30日
    向被上訴人借用之130,000元及120,000元，加計前1筆借款
    之約定利息4,550元之總和）。而依上訴人於本院96年3月20
    日準備期日所陳：伊在93年6月30日向被上訴人借用120,000
    元時，曾簽發面額為127,800元之支票1紙交付被上訴人，該
    紙支票並未兌現，惟伊在93年7月初另向被上訴人與陳東林
    借款870,000元時，其2人已先扣除127,800元，將其餘70餘
    萬元交付予伊等語，可知上訴人單於93年7月初因向被上訴
    人借貸而取得之款項，即已高達70餘萬元，此與其於原審陳
    稱被上訴人貸與伊之金錢數額為775,000元者相當，足見其
    於原審所稱向被上訴人借款之數額為775,000元，始堪採信
    ，其於本院改稱借款金額僅254,550元云云，尚難信為真實
    。
  2.至上訴人抗辯：上述775,000元為伊向被上訴人與訴外人陳
    東林借用等情，雖為被上訴人所否認，惟查，上訴人因曾將
    附表編號2至4所示3紙支票申報遺失，嗣後該3紙支票由訴外
    人李義祐提示付款時遭退票，上訴人因而遭臺灣票據交換所
    臺中市分所函送警方報請臺灣臺中地方法院檢察署檢察官偵
    查其是否涉犯刑事誣告罪嫌，經該檢察署分為95年度偵字第
    474號受理。李義祐於該案95年1月12日偵訊期日曾到庭陳稱
    ：上訴人自1年半以前開始，將其簽發之支票透過被上訴人
    與陳志誠轉交予伊，再由伊將與票面金額相同之金錢交付被
    上訴人或陳志誠，伊至少因而取得上訴人5、6張支票，且陸
    續借給上訴人100多萬元；附表編號2至4所示3紙支票，亦係
    被上訴人與陳志誠交付予伊等語。另李義祐提及之陳志誠於
    該偵查案件94年11月17日警訊及95年1月12日偵訊期日均曾
    到庭，並證稱：陳東林係伊之偏名；上訴人曾經交付至少5
    、6張以上之支票予伊與被上訴人，由伊將票據轉交李義祐
    ，再由李義祐交付金錢予伊轉借給上訴人，金額約100多萬
    元等語，核其2人之陳述與證言，就上訴人借款之模式與流
    程（即由上訴人簽交支票予陳志誠與被上訴人，由其2人將
    支票交付李義祐後，李義祐再提供資金交予陳志誠與被上訴
    人轉交上訴人）及上訴人因而簽交之支票已有5、6張，李義
    祐因而出借之款項達100餘萬元等情節，均相符合，且被上
    訴人對於李義祐及陳志誠陳述或證稱上情，亦表示所言屬實
    （前引李義祐、陳志誠與被上訴人在上述偵查案件中之陳述
    與證言，參見卷附該案警詢及偵訊筆錄影本），足見上訴人
    應係將附表所示支票同時交予被上訴人與其稱為「陳東林」
    之陳志誠，再由其2人向李義祐調得現金後，轉借給上訴人
    ，從而上訴人所辯：伊係同時向被上訴人與陳志誠借得上述
    775,000元等情，堪以採信。
  3.再按當事人主張有利於己之事實者，就其事實有舉證之責任
    ，民事訴訟法第277條前段定有明文。上訴人曾向被上訴人
    與訴外人陳志誠借用775,000元，約定上訴人應償還本息合
    計870,000元，業如前述。上訴人雖抗辯：其已將上開借款
    本息向貸與人之一之陳志誠清償完畢，此項清償對同為貸與
    人之被上訴人亦發生效力等語，然被上訴人僅自認上訴人已
    對其清償12,000元，就上訴人所辯已將其餘858,000元借款
    本息亦清償完畢一事則予以否認，依據前揭規定，應由上訴
    人就其已另行清償上述858,000元借款本息之利己事實，負
    舉證責任。上訴人固抗辯：伊已陸續以交付現金或簽發支票
    之方式，於93年9月至12月，按月給付陳志誠136,000元，94
    年1、2月則各給付陳志誠137,200元，94年3月至5月復分別
    支付陳志誠37,200元，是其對陳志誠清償之數額已達930,00
    0元，超過其依約應償還陳志誠與被上訴人之借款本息等語
    ，並提出其在三信商業銀行所開設0000000000號帳戶之支票
    存款往來簿影本2冊，附原審卷第34至49頁為證，然陳志誠
    在上開偵查案件95年1月19日偵訊期日中陳稱：上訴人並未
    還錢等語，已否認上訴人曾對其為前述金錢之給付。且上訴
    人提出之上開支票存款往來簿，就其所辯係為向陳志誠清償
    借款而簽發之支票部分，固經上訴人自行以綠色螢光筆標記
    並書寫「陳東林」3字，然該支票存款往來簿既僅單純列載
    上訴人上開帳戶內金錢之存入與支出情形，並未就各筆支出
    之用途或金錢流向加以記載，自不得僅憑上訴人片面所為前
    開註記，即認經其特別標記之各筆支出，係作為向陳志誠清
    償借款本息之用。至於上訴人抗辯以現金清償陳志誠之部分
    ，亦無法自該支票存款往來簿所示之交易紀錄內獲得證明。
    上訴人雖於原審聲請訊問證人龔君鳳，以證明其確已向陳志
    誠清償所欠款項完畢，惟迄至本院言詞辯論終結時止，仍未
    能陳報該名證人之住址及年籍資料，本院自無從通知其到庭
    作證。此外，上訴人復未能就其所辯：除被上訴人自承已受
    償之12,000元外，其曾另向被上訴人與陳志誠清償借款本息
    858,000元一節，提出其他證據以實其說，就此一對其有利
    之事實，即應受不利之認定。
  4.再查，附表所示4紙支票之面額合計為970,000元，惟上訴人
    僅自認其中870,000元係其因向被上訴人借款而應償還之本
    息，且被上訴人自承上訴人已清償其中之12,000元，則就該
    等支票面額超過858,000元（即870,000-12,000=858,000）
    部分，上訴人既否認與被上訴人間有消費借貸關係存在，依
    據前引民事訴訟法第277條前段規定，應由被上訴人就其主
    張：伊貸與上訴人之借款本金及上訴人應給付之利息分別為
    865,550元及100,000元，合計965,550元一事，負舉證責任
    。被上訴人固主張：伊係於93年5月26日及6月30日，分別電
    匯134,550元及120,000元予上訴人，另於同年5月20日、6月
    10日、6月17日、6月21日、7月2日、7月9日、7月28日、8月
    10日，分別提領現金130,000元、30,000元、60,000元、30,
    000元、30,000元、200,000元、11,000元、30,000元後交付
    上訴人，又於同年8月9日以自動提款機轉帳90,000元予上訴
    人，故合計出借865,550元予上訴人，且兩造約定上訴人應
    支付100,000元作為利息等語，並提出其自行製作之借款明
    細1紙、其於復華銀行文心分行開設之活期存款帳戶存摺影
    本1份及復華銀行匯款申請書（代收入傳票）影本2紙，附原
    審卷第53、57至66頁可稽。惟上訴人僅承認被上訴人曾以匯
    款方式對其交付134,550元及120,000元2筆借款，否認曾經
    收受其餘9筆自被上訴人帳戶內提領或以自動提款機轉出之
    款項。而上開借款明細乃被上訴人片面製作之私文書，其上
    記載內容之真實性既經上訴人否認，自不能僅憑該紙明細，
    即認被上訴人主張其已交付865,550元之借款予上訴人，且
    上訴人同意給付100,000元利息等情，係屬真實。至於被上
    訴人前述活期存款帳戶存摺，固確有符合其所述、於前揭日
    期提領現金及轉帳之紀錄，然被上訴人領得上述現金後作何
    使用？及其究係將存摺內款項匯入何一帳戶？該存摺內均未
    記載，則亦無從據以推論被上訴人係將其帳戶內之上述款項
    出借予上訴人。此外，被上訴人未能舉出其他證據，證明其
    貸與上訴人之款項，加計兩造約定上訴人應給付之利息，應
    為965,550元，自應承受此項有利於己之事實無法證明所生
    之不利益，是其請求上訴人給付附表所示4紙支票之票款，
    於超過858,000元部分，即非有據。
七、按在票據上簽名者，依票上所載文義負責；票據上之簽名，
    得以蓋章代之；支票發票人應照支票文義擔保支票之支付；
    執票人向支票債務人行使追索權時，得請求自為付款提示日
    起之利息，如無約定利率者，依年利6釐計算，分別為票據
    法第5條第1項、第126條及第133條規定甚明。附表所示4紙
    支票係上訴人因向被上訴人借款而簽交被上訴人，且上訴人
    自承被上訴人已貸與其775,000元，加計利息後，其應返還
    被上訴人870,000元，惟除被上訴人自承上訴人已償還之12,
    000元外，其餘858,000元，上訴人未能證明其業已清償，則
    被上訴人本於票據之法律關係，請求上訴人給付858,000元
    ，及自該等支票之最後提示日即94年9月20日起至清償日止
    ，按週年利率6%計算之利息部分，為有理由，應予准許；至
    於被上訴人主張上訴人向其借用之本金加計利息超過858,00
    0元部分，既為上訴人所否認，且被上訴人就此無法舉證以
    實其說，則依票據法第13條規定之反面解釋，上訴人自得以
    此為由，拒絕給付被上訴人超過上述應准許部分之票款及利
    息，則被上訴人逾該部分之請求，為無理由，應予駁回。又
    上開應准許部分，係依民事訴訟法第427條第2項適用民事簡
    易訴訟程序所為上訴人敗訴之判決，應依職權宣告假執行。
    至於被上訴人敗訴部分，其假執行之聲請失所附麗，應併予
    駁回。原審就超過上開應准許部分，未慮及兩造係附表所示
    4紙支票之直接前後手，且上訴人就被上訴人所請求超過858
    ,000 元部分之票款，已提出原因關係之抗辯（即其並未向
    被上訴人借用該部分款項），則被上訴人既未能舉證證明兩
    造就上述支票面額超過858,000元部分亦有消費借貸契約之
    合意及交付借款之事實，故應為被上訴人不利之認定，反為
    上訴人敗訴之判決，並為假執行之宣告，自有未洽。上訴意
    旨就此部分指摘原判決不當，求予廢棄改判，為有理由。至
    於上開應准許部分，原審判命上訴人給付，並為假執行之宣
    告，核無違誤，上訴意旨，就此部分，仍執陳詞，指摘原判
    決不當，求予廢棄，為無理由，應駁回其上訴。
八、據上論結，本件上訴為一部有理由，一部無理由，依民事訴
    訟法第436條第2項、第385條第1項前段、第436條之1第3項
    、第450條、第449條第1項、第79條，判決如主文。
中　　華　　民　　國　　96　　年　　 8　　月　　24　　日
                  民事第三庭  審判長法官　許秀芬
                              法      官  游文科
                  　          法      官　鍾啟煒
附表：
┌──┬─────┬──────┬─────┬──────┐
│編號│票面金額  │   發票日   │  提示日  │    票號    │
│    │（新臺幣）│ （民  國） │（民  國）│            │
├──┼─────┼──────┼─────┼──────┤
│１  │100,000元 │  94.02.20  │ 94.09.20 │  JA0000000 │
├──┼─────┼──────┼─────┼──────┤
│２  │170,000元 │  94.08.10  │ 94.09.15 │  JA0000000 │
├──┼─────┼──────┼─────┼──────┤
│３  │400,000元 │  94.08.10  │ 94.09.15 │  JA0000000 │
├──┼─────┼──────┼─────┼──────┤
│４  │300,000元 │  94.08.10  │ 94.09.15 │  JA0000000 │
└──┴─────┴──────┴─────┴──────┘
上正本證明與原本無異。
不得上訴。
中　　華　　民　　國　　96　　年　　 8　　月　　24　　日
                              書  記  官
